臺灣高等法院交通事件裁定　　　　　　　　　　　　九十三年度交抗字第八一六號
　　抗　告　人　甲○○
右抗告人因違反道路交通管理處罰條例案件，不服台灣板橋地方法院中華民國九十三
年十月六日所為裁定（九十三年度交聲字第一Ｏ七九號）提起抗告，本院裁定如左：
    主  文
抗告駁回。
    理  由
一、原審裁定意旨略以：強制駕駛人於騎乘機車應戴安全帽，並就違反規定之駕駛人
    處以罰鍰，固為對於人民自由權利之限制，然該限制係由法律（道路交管理處罰
    條例第三十一條第六項）加以明文規定，並未違反法律保留原則（詳參司法院大
    法官第四四三號解釋理由書），其限制之程度與裁罰額度亦符合比例原則，則行
    政機關依據該法律之規定，對於違反義務之行為人進行裁罰，並無違法之處。從
    而，本件異議為無理由，應予駁回。
二、抗告意旨略以：憲法第二章規定，只要不妨害社會秩序公共利益，均受到憲法之
    保障，除為防止妨礙他人自由，避免緊急危難，維持社會秩序，或增進公共利益
    所必要者外，不得以法律限制之，換言之，超過必要之限制，此法律規定即與憲
    法牴觸無效。再釋字第四四三號解釋討論的是牽涉到權利義務兩者間如何以法令
    求取平衡、俾適當執行的問題，而騎機車不戴安全帽，對國家、社會、其他人會
    有何危害或不良影響？如談不上危害或不良影響騎機車不戴安全帽，即屬正當自
    由權利範疇，完全不涉及義務，不存在如何以法令求取平衡、俾適當執行的問題
    ，釋字第四四三號解釋內容，與本案情形並無關聯，原裁定引喻完全失當。且「
    民主政治」定出的法律命令，必須處處以人民利益的觀點著眼，道路交通管理處
    罰條例第三十一條第六項之處罰，完全以官員為統治者的想法訂出，不符合人民
    利益，違背憲法「民主」精神等語。
三、按「機器腳踏車駕駛人或附載座人未依規定戴安全帽者，處駕駛人新臺幣五百元
    罰鍰」，道路交通管理處罰條例第三十一條第六項定有明文。經查，本件抗告人
    即受處分人甲○○於民國九十三年六月二十一日上午四時十五分許騎乘車號ＧＪ
    Ｔ－三六八號重型機車，行經臺北縣永和市○○路二七八號前路段時，因未戴安
    全帽之違規而經警攔停舉發，有異議人當場簽名收執之北縣警交字第Ｃ0000
    0000號違規通知單一份在卷可稽，且抗告人亦未對此舉發事實有所爭執，堪
    認抗告人確有上揭違規情事無誤。又按道路交通管理處罰條例強制駕駛人騎乘機
    車時須戴安全帽，如有違反，處罰鍰新台幣五百元整，此雖是對人民財產權之侵
    害，然尚屬輕微，且駕駛人騎乘機車未戴安全帽而發生車禍時，相較於戴安全帽
    之情形，往往造成較大傷亡，且其所支出之醫藥費必然加重全民健保之負擔，最
    終仍是歸由社會大眾分擔此損失，從而，在保護受規範者之生命、身體權及促進
    社會公共利益下，課予駕駛人騎乘機車時應戴安全帽之義務顯屬適當且必要。憲
    法是人民權利之保障書，保障人民之基本權利不受任何侵害，但非謂基本權之行
    使完全不受限制，此從憲法第二十三條「以上各條列舉之自由權利，除為防止妨
    礙他人自由、避免緊急危難、維持社會秩序或增進公共利益所必要者外，不得以
    法律限制之」之規定即明。道路交通管理處罰條例係立法院三讀通過，經總統公
    佈之法律，該條例第三十一條第六項課以駕駛人騎乘機車時戴安全帽之義務，除
    著眼於人民利益（即保護受規範者之生命、身體權），亦係為增進公共利益所必
    要，符合憲法第二十三條之要求，與憲法並無牴觸，係現行有效並合憲之法律，
    且其限制之程度與裁罰額度亦符合比例原則，則行政機關依據該法律之規定，對
    於違反義務之行為人進行裁罰，並無違法之處。誠如抗告人所指，人民是國家之
    主人，而抗告人既身為「民主法治國家」的主人，豈無遵守憲法及合憲法律之義
    務？本件抗告無理由，應予駁回。
據上論斷，應依道路交通事件處理辦法第二十五條、刑事訴訟法第四百十二條裁定如
主文。
中    華    民    國     九 十 三   年   十一       月     十九         日
                              台灣高等法院交通法庭
                                  審判長法  官  陳　貽　男
                                        法  官  李　世　貴
                                        法  官  陳　憲　裕
右正本證明與原本無異。
不得再抗告。
                                        書記官  劉　育　妃
中　　　華　　　民　　　國　　九十三　　年　　 十一 　　月　　 十九 　　日
